臺灣嘉義地方法院刑事判決　　　　　　95年度交簡上字第73號
上　訴　人　臺灣嘉義地方法院檢察署檢察官
上　訴　人
即　被　告　丙○○
選任辯護人　戴雅韻律師
上列上訴人因過失傷害案件，不服嘉義簡易庭於中華民國95年
10月31日所為95年度嘉交簡字第462號第一審刑事簡易判決（聲
請簡易判決處刑案號：臺灣嘉義地方法院檢察署96年度調偵字第
266號），提起上訴，本院管轄之第二審合議庭判決如下：
    主  文
原判決撤銷。
丙○○犯過失傷害罪，處有期徒刑伍月，如易科罰金以銀元佰
元即新台幣玖佰元折算壹日，減為有期徒刑貳月又拾伍日，如易
科罰金以銀元佰元即新台幣玖佰元折算壹日，緩刑年。
    事  實
一、丙○○於民國95年4月2日上午9時25分許，駕駛車牌號碼988
    1─NC號自用小客車（以下簡稱甲車），沿嘉義縣番路鄉縣，由嘉義市○○路鄉方向行駛（即由西往東方向），
    惟因行駛過途，而停置於嘉義縣番路鄉下坑村平田20附22號
    前，其理應注意汽車迴車前，應暫停並顯示左轉燈光或手勢
    ，看清有無來往車輛，及起駛時應注意前後左右有無障礙或
    車輛，並應讓行進中之車輛優先通行，始得起駛迴轉，且依
    當時天候、路況良好，並無不能注意之情事，具有預見之可
    能性及迴避之可能性，竟疏未注意，由路旁起駛，貿然向左
    迴轉，未禮讓往來行進中之車輛先行，適有乙○○騎乘車牌
    號碼L6T─923號重型機車（以下簡稱乙車），沿同一縣道亦
    由西往東方向直行駛來，亦疏未採取必要之安全措置，2車
    因而閃避不及，而在同一縣道往嘉義市○○○○道上發生擦
    撞（即在對向車道），造成乙○○人車倒地，因此受有左手
    肱骨骨折、骨盆骨折、尿道受傷及左側睪丸破裂等傷害。丙○○於肇事後即打電話報警，報明姓名、地點，而於嘉義縣
    警察局中埔分局警員陳懷墀到場處理時，坦承其為肇事人，
    嗣並接受裁判。
二、案經乙○○訴由嘉義縣警察局中埔分局報請臺灣嘉義地方法
    院檢察署檢察官偵查後聲請簡易判決處刑。
    理  由
一、證據能力：
(一)、訊據上訴人即被告丙○○及其選任之辯護人於本院96年1月
    24日行準備程序時、7月5日審理時，對於告訴人即證人乙○○於警詢時之審判外陳述（警卷第4至6頁、偵卷第6-7頁）
    、嘉義縣道路交通事故肇事人自首情形紀錄表（警卷第16頁
    ）、財團法人天主教聖馬爾定醫院診斷證明書（警卷第14頁
    反面）、道路交通事故現場圖（警卷第7頁）、道路交通事
    故調查報告表(一)、(二)（警卷第8至9頁）、嘉義縣警察局中埔
    分局96年2月12日嘉中警偵字第0960021467號函（本院卷第
    48 頁）、嘉義縣警察局中埔分局96年3月17日嘉中警偵字第
    0960022 687號函（本院卷第102頁）均同意作為證據使用（
    本院卷第39頁、40頁、144頁、145頁），本院審酌各該審判
    外供述證據製作當時之過程、內容、功能等情況，認為具備
    合法可信之適當性保障，並無證明力明顯過低或該等證據係
    違法取得之情，依刑事訴訟法第159條之5第1項之規定，應
    具有證據能力。
(二)、關於交通事故現場照片（警卷第10至13頁、本院卷第49至57
    頁、103至104頁）：查於照片之中，現實情景與照片傳達結
    果內容一致，其機械正確性乃係被保障的，又照片之本質，
    與人之供述在知覺、記憶、表現情景方面，容易伴隨摻雜錯
    誤不同，上開錯誤並無被摻雜於照片之中，且並無反對詰問
    攝影者之必要。因此，現場照片，乃係屬於非供述證據，經
    由該當照片本體或其他的證據，與事件的關連性得被承認之
    前提下，應具有證據能力。經查，本件交通事故現場照片，
    經由所拍攝之照片本體，可知係在拍攝事故道路現場狀況及
    2 車碰撞及車損情形，與本車禍事件顯具有自然關連性，是
    參照上開說明，卷附之交通事故現場照片應具有證據能力。
(三)、臺灣省嘉雲區車輛行車事故鑑定委員會鑑定意見書（原審卷
    第15至17頁）及臺灣省車輛行車事故覆議鑑定委員會覆議意
    見書（本院卷第108頁）：按被告以外之人於審判外之言詞
    或書面陳述，除法律有規定者外，不得作為證據，刑事訴訟
    法第159條第1項定有明文，又本條項所謂除法律有規定者外
    ，係指本法第159條之1至第159條之5及第206條等規定．．
    ．（刑事訴訟法第159條立法理由三後段參照）。查臺灣省
    嘉雲區車輛行車事故鑑定委員會鑑定意見書及臺灣省車輛行
    車事故覆議鑑定委員會覆議意見書，乃本院原審法官及本院
    合議庭囑託命該委員會鑑定及覆議，該鑑定、覆議意見書乃
    該委員會就鑑定之經過及結果，所為之書面報告（刑事訴訟
    法第208條第1項、第206條第1項）。可見，該鑑定、覆議意
    見書乃係屬於法律所定傳聞法則之例外，自具有證據能力。
(四)、按除法律另有規定者外，不問何人，於他人之案件，有為證
    人之義務，而證人除未滿16歲或因精神障礙，不解具結意義
    及效果者外，應命具結；又證人或鑑定人依法應具結而未具
    結者，其證言或鑑定意見，不得作為證據，刑事訴訟法第17
    6條之1、第186條第1項、第158條之3分別定有明文。又法院
    於審判期日的調查證據程序，關於犯罪事實之調查與證明，
    只能以刑事訴訟法准許之法定證據方法（如被告之供述、人
    證、鑑定、文書、勘驗）為之。而告訴人係向司法警察機關
    或偵查機關申告犯罪事實而要求訴追之人，其於我國刑事訴
    訟法中，並非法定列舉之獨立證據方法，若以告訴人所陳親
    身經歷之被害經過，作為認定犯罪事實之依據時，乃居於證
    人之地位，亦即其證據方法為證人，必須踐行有關證人之證
    據調查程序，除非其有依法不得令其具結之情形，否則事實
    審法院應命其具結，若依法應具結而未具結時，該告訴人有
    關被害事實之陳述，無證據能力，法院不得援其陳述作為判
    決之基礎（最高法院93年度台上字第5964號判決參照）。查
    本件告訴人乙○○於檢察官95年7月6日調查時之陳述，經本
    院遍閱全卷，未見檢察官命告訴人乙○○具結，參照上開說
    明，告訴人於檢察官訊問時之證詞，應無證據能力。
二、認定犯罪事實所憑之證據及其認定之理由：
(一)、訊據上訴人即被告丙○○對於下列11點事項及伊於本車禍事
    故有過失等情均無異詞，惟辯稱：本車禍車故係告訴人車速
    過快及未依規定行駛於快車道上所致，因此，本車禍事故，
    伊應該僅負次要肇事責任云云。
1、甲、乙2車係於95年4月2日上午9時52分許，在嘉義縣番路鄉
   下坑村平日20附22號前發生碰撞。
2、被告所駕甲車之行車方向，原係停在路邊，惟已轉彎迴轉至
   分向線中心處。
3、告訴人所騎乙車之行車方向係由嘉義市○○○縣○路鄉方向
   （即由西往東方向直行）。
4、案發地之速限為時速50公里。
5、告訴人因此次車禍受有左手肱骨骨折、骨盆骨折、尿道受傷
   及左側睪丸破裂等傷害。
6、本件被告有親自報案，並自首接受裁判。
7、甲車之車損情形為：左前側翼子板、引擎蓋、避震器、左前
   側方竹露燈及大燈損壞；乙車為：前避震器、前方向及大燈
   損壞。
8、被告於警詢、偵查及原審時之供述，均係出於自由意志。
9、於159甲縣道往嘉義市方向（即由東往西）之車道上遺留有6
   公尺之煞車痕，該煞車痕係告訴人所騎乘乙車所遺留。
10、甲、乙2車應係在159甲縣道往嘉義市○○○○○道內發生碰
    撞。
11、事故路段劃設有機車優先道及快車道2車道，且快車道並未
    禁止機車行駛。
(二)、告訴人即證人乙○○於警詢時證稱：我於95年4月2日上午9
    時25分許，騎乘乙車沿159甲縣道，由嘉義市○○○縣○路
    鄉方向行進（即由西往東方向），嗣行經嘉義縣番路鄉下坑
    村平田20附22號前時，被告所駕甲車因停置在同方向機車道
    上，使我無法行駛，嗣為了閃避甲車，所以我才往左側行駛
    ，詎被告突然要迴轉，使我無法閃避，2車因而發生撞擊，
    使我受有如犯罪事實欄所載之傷害，又當時我騎乘之時速約
    在50公里以下，乙車之撞擊處為前避震器、前方向及大燈等
    語（警卷第5頁）。可見，依告訴人所述，本件係因被告要
    起駛迴轉時，未注意前後左右有無障礙或車輛，並禮讓行進
    中之車輛優先通行，致2車因而發生碰撞，並使告訴人因此
    受有前述之傷害。
(三)、鑑定人鄭子明即臺灣省車輛行車事故覆議鑑定委員會委員於
    本院96年7月5日審理時具結陳稱：
1、本件依告訴人表示被告的車輛是停在機車道上等待迴轉，所
   以機車路權被侵犯，而本件依據道路交通安全規則第99條規
   定，機車確實可以行駛於快車道。
2、至於乙車會在對向車道遺留有6公尺之煞車痕，係因甲車停在
   快車道外，乙車因而必須行駛於快車道上，嗣被告打方向燈
   擬左轉，告訴人當然要注意並靠左超越，而迴轉是二個左轉
   ，被告迴轉的時候，告訴人向左閃躲，遂於對向車道離分向
   線0.6公尺處開始產生煞車痕。
3、單純就煞車痕來看，告訴人的車速應該不快，告訴人撞到時
   ，車速會被抵銷掉，但抵銷不多，因為撞到就卡在車上，並
   沒有飛出去，而6公尺煞車痕依交通部頒布時速對照表，當時
   的車速應該是35至40，如果將抵銷的力量加進去的話，當時
   的車速應該是50公里。
4、肇事地點前150公尺嘉義市○○路鄉方向應是有轉彎，惟肇事
   地點是直路，而本件鑑定時，因轉彎與本件肇事原因無關，
   故未將轉彎路段考慮進去。
5、汽車停在路面邊線外或機車優先道上，與本件鑑定結果並無
   何影響，如果汽車佔用到部分是機車優先道的話，也是妨礙
   機車通行（本院卷第140至142頁）。
6、另參以現場照片（本卷第49至57頁、103至104頁），及嘉義
   縣警察局中埔分局96年2月12日嘉中警偵字第0960021467號函
   （本院卷第48頁）、嘉義縣警察局中埔分局96年3月17日嘉中
   警偵字第0960022687號函（本院卷第102頁）。可知，肇事路
   段之速限為時速50公里，由嘉義市○○路鄉之快車道上並無
   禁行機車之標線，依煞車痕判斷，告訴人尚難認為有超速之
   情，另汽車究係停在路面邊線外或機車優先道上，則與肇事
   責任無涉。
(四)、證人甲○○即被告之配偶於本院96年6月12日審理時固結證
    稱：案發當時，我有在甲車上，之後我有隨同告訴人前去醫
    院，告訴人於醫院時自承，其車速很快等語（本院卷第125
    頁），按證人就其本人親身經歷目擊之事實經過，到庭而為
    陳述，其證言固得採為被告犯罪之證據；惟證人以聞自他人
    在審判外之陳述作為內容，到庭而為轉述者，則屬傳聞證據
    ，不得採為判決之基礎（最高法院88年度台上字第4169 號
    判決參照）。查本件依證人甲○○所述，伊係轉述自告訴人
    於審判外之陳述，依照上開說明，其於本院審理時之證詞，
    乃係以聞自他人在審判外之陳述作為內容，到庭而為轉述者
    ，屬於傳聞證據，應難採為判決之基礎。況退一步言之，縱
    認證人甲○○之證詞有證據能力，惟其亦僅證稱，告訴人車
    速「很快」，惟並未敘明告訴人之車速究為時速幾公里？本
    院亦無從依此而判斷出告訴人究有無超速。
(五)、證人甲○○於本院96年6月12日審理時另結證稱：案發當時
    ，我有在車上，而甲車原係停在路旁，之後見後方無來車，
    要左轉到對向車道，嗣左轉至甲車前半段停在對向車道之一
    半時，告訴人所騎乘之乙車即在對向車道上（即番路鄉往嘉
    義市方向）撞擊甲車等語（本院卷第124、125頁），並有道
    路交通事故現場圖1紙及事故現場照片8張在卷足憑（警卷第
    7 頁、10至13頁），觀諸該紙現場圖及現場照片，甲車確係
    呈車尾東南，車頭西北方向橫跨於159甲縣道之中心分向線
    上，乙車之煞車痕係遺留在對向番路鄉往嘉義市之方向，長
    約6公尺。查參照證人甲○○所證，甲車既係原「停在路旁
    」，而要迴轉至對向車道，又參以甲車於事故現場所停留之
    位置，可知甲車係直接橫跨159甲縣道嘉義市○○路鄉方向
    之機車優先道及快車道，而要迴轉至對向車道，與該道路設
    計指示之行車方向顯然有間，則被告於起駛及迴轉時，自應
    注意及履踐於起駛前應顯示方向燈，注意前後左右有無障礙
    或車輛行人，並應讓行進中之車輛行人優先通行，及暫停並
    顯示左轉燈光或手勢，看清無來往車輛，並注意行人通過，
    始得迴轉。況本件被告於起駛及迴轉時，如有注意前後左右
    有無障礙或車輛行人，並禮讓行進中之車輛優先通行，不貿
    然起駛迴轉，2車又豈會於分向線附近發生碰撞？可見，被
    告確有違反道路交通安全規則第89條第1項第6款、第106條
    第1項第5款之誡命。
(六)、案發當時天候晴，視距良好，柏油路面乾燥、無缺陷，亦無
    障礙物，並無不能注意之情形，亦有道路交通事故調查報告
    表(一)、(二)2紙（警卷第8、9頁）在卷足憑，是依該外在之客
    觀情形，被告應有預見之可能性及迴避之可能性，以採取防
    果措置。
(七)、本件經原審送請鑑定及本院送請覆議之結果認為：被告駕駛
    自小客車，由路旁起駛向左迴轉時，未注意讓行進中車輛先
    行，為肇事主因，告訴人駕駛重機車，未充分注意車前狀況
    ，為肇事次因，有臺灣省嘉雲區車輛行車事故鑑定委員會95
    年10月24日函附鑑定意見書（原審卷第15至17頁）及臺灣省
    車輛行車事故覆議鑑定委員會96年5月7日覆議意見書（本院
    卷第108頁）在卷足憑。另自本件甲、乙2車之路權分析，乙
    車非不得行駛於快車道上，而甲車起駛迴轉係直接橫跨案發
    地點159甲縣道之機車優先道及快車道，顯已侵犯阻礙告訴
    人之行進路權，而依道路交通安全規則第89條第1項第6款、
    第106條第1項第5款之誡命，被告本有禮讓行進中之車輛優
    先通行之義務，不得貿然起駛迴轉，是本院認為上開二則鑑
    定意見，關於肇事責任之主、次因之認定，應無何不妥之處
    ，準此，被告辯稱，關於本車禍事故之肇事責任，伊僅應負
    肇事次因云云，尚無足取。
(八)、因被告之撞擊致告訴人受有左手肱骨骨折、骨盆骨折、尿道
    受傷及左側睪丸破裂等傷害，亦有財團法人天主教聖馬爾定
    醫院95年4月14日診斷證明書1紙在卷足憑（警卷第14頁反面
    ）。
(九)、被告既應知起駛迴轉之車輛，有義務禮讓行進中之車輛優先
    通行之義務，不得貿然起駛迴轉，詎仍輕忽上開法令之誡命
    ，貿然起駛迴轉，顯已逾越了被容許的風險，並製造了風險
    ，使該風險於具體事件歷程中實現，顯見，被告之行為既已
    昇高了風險，就客觀結果而言，告訴人所受之傷害自應歸責
    於被告，顯見，被告之行為與告訴人所受之傷害結果間，應
    有因果聯絡關係。
(十)、綜上，本件事證明確，被告犯行，洵堪認定．應予依法論科
    。
三、新舊法之比較：被告行為後，刑法第33條第5款、第41條第1
    項前段、第62條前段等規定，均已修正，經比較修正前後之
    規定，以修正前之規定對於被告較為有利，應適用修正前之
    規定（理由詳如附表所載）。
四、適用之法條：核被告所為，係犯刑法第284條第1項前段之過
    失傷害罪。被告於本件車禍肇事後，隨即打電話報警，報明
    姓名、地點，而於嘉義縣警察局中埔分局警員陳懷犀到場處
    理時，坦承其為肇事人，嗣並接受裁判，有嘉義縣道路交通
    事故肇事人自首情形紀錄表一紙附卷可稽（見警卷第16頁）
    ，爰依修正前刑法第62條前段之規定，減輕其刑。
五、撤銷改判之理由：原審依刑事訴訟法第449條第1項、第45 4
    條第2項、刑法第2條第1項、第284條第1項前段、（修正前
    ）第62條前段、（修正前）第41條第1項前段，刑法施行法
    第1條之1第1項、第2項前段，（修正前）罰金罰鍰提高標準
    條例第2條，逕以簡易判決判處被告有期徒刑5月，如易科罰
    金以銀元300元折算1日，固非無見。惟查，被告行為後，中
    華民國96年罪犯減刑條例，業於96年6月15日經三讀通過，
    並自96年7月16日生效施行，依該條例第2條第1項第3款之規
    定，被告之過失傷害行為合於減刑之條件，依該條例第7條
    第1項之規定，應於裁判時，減其宣告刑，原審於95年10月
    31日判決時，未及適用該條例，予以減刑，尚有未洽。是公
    訴人提起上訴，認原審量刑過輕，請求從重量刑，及被告認
    為原審認定本車禍事故，伊為肇事主因，有所違誤，因而提
    起上訴，請求從輕量刑，固均無理由，惟原判決既有上述未
    洽之處，自仍應由本院予以撤銷改判。
五、科刑時就刑法第57條所審酌之情形：爰審酌被告素行尚稱良
    好，其於本件車禍屬肇事主因，告訴人所受身心痛苦，及被
    告之智識程度（大專畢業）、現擔任工程師，及犯後僅坦承
    部分犯行，及已於96年7月5日與告訴人達成和解等一切情狀
    ，有和解筆錄1紙在卷足憑，量處如主文所示之刑，及減得
    之刑，並依法諭知易科罰金之折算標準，以資懲儆。
六、緩刑之諭知：查被告前此未曾因故意犯罪受有期徒刑以上刑
    之宣告，有臺灣高等法院被告前案紀錄表1紙在卷足憑，民
    事部份已與告訴人達成和解，有和解筆錄1紙附卷可稽，告
    訴人並表示，如被告願按期給付，伊願意原諒被告（本院卷
    第148頁），被告並已給付第1期之15萬元和解金，有台中商
    業銀行入戶電匯通知單1紙在卷足憑，是經此偵審教訓，被
    告應知警惕諒無再犯之虞，本院認所宣告之刑，以暫不執行
    為適當，爰併諭知緩刑3年，以勵自新，並觀後效。
據上論斷，應依刑事訴訟法第455條之1第1項、第3項、第369條
第1項前段、第364條、第299條第1項前段，刑法第284條第1項前
段、（修正前）第41條第1項前段、（修正前）第62條前段、第
74條第1項第1款，刑法施行法第1條之1第1項、第2項前段，（修
正前）罰金罰鍰提高標準條例第2條，中華民國96年罪犯減刑條
例判第2條第1項第3款、第7條第1項、第2項，判決如主文。
本案經檢察官陳慧玲到庭執行職務
中　　華　　民　　國　　96　　年　　7 　　月　　19　　日
                  刑事第五庭 審判長法　官　林信旭
                                   法  官  張道周
                                   法  官  洪嘉蘭
上列正本證明與原本無異。
本件不得上訴。
中　　華　　民　　國　　96　　年　　7 　　月　　19　　日
                                   書記官  賴琪玲
